臺北高等行政法院判決
　　　　　　　　　　　　　　　　　　 93年度簡字第01411號
原　　　告　甲○○
被　　　告　臺北市政府消防局
代　表　人　熊光華（局長）住同上
訴訟代理人　蘇青雲
上列當事人間因補助費事件，原告不服公務人員保障暨培訓委員
會中華民國93年10月12日93公審決字第0314號復審決定，提起行
政訴訟。本院判決如下：
    主  文
原告之訴駁回。
訴訟費用由原告負擔。
    事  實
一、事實概要：緣原告前係被告機關政風室科員，於民國（下同
    ）92年12月23日簽提書面報告擬利用公餘時間進修及申請進
    修費用補助，經被告會簽其所屬人事室准予公餘進修並補助
    2分之1進修費用，且每學期補助金額不超過新臺幣（下同）
    20,000元。嗣原告於93年2月16日至同年6月25日選修私立東
    吳大學（以下簡稱東吳大學）法律學系學士學分班之學分，
    於93年6月16日申請核發進修補助費用，被告以其申請補助
    未符臺北市政府92年3月18日修正發布之臺北市政府及所屬
    各機關公務人員申請國內進修費用補助作業要點（以下簡稱
    北市進修補助要點）規定為由，否准其學分費用補助之申請
    。原告不服，提起復審，經遭駁回，遂向本院提起本件行政
    訴訟。
二、兩造聲明：
　(一)原告聲明求為判決：
    1.復審決定及原處分均撤銷。
    2.被告應補償原告11,550元，並自93年7月23日起至清償日
      止依年息5%計算利息。
　(二)被告聲明求為判決：駁回原告之訴。
三、兩造之主張：
甲、原告主張之理由：
一、原告90年1月31日分發至被告所屬政風室科員任職至今，有
    感於非法律科系畢業，法律專業素養不足，遂於92年12月23
    日簽陳報告乙份，擬利用公餘時間參加東吳大學法律學系學
    士學分班，並擬請准予補助學分費用。有關補助學分費用乙
    節，經被告所屬人事室加註意見表示：「依北市進修補助要
    點規定給予進修費用2分之1補助，且每學期補助金額不超過
    2萬元。」後經被告之主任秘書代決：「如人事室擬」。本
    件參照司法院釋字第423號解釋意旨，原告92年12月23日內
    部報告已構成准於補助之行政處分。
二、原告於93年6月16日檢具修業成績單、繳費單據及相關資料
    向被告請領前開進修補助款項，惟遭被告所屬人事室依北市
    進修補助要點第3點第6項規定，自行申請公餘時間或部分辦
    公時間進修之人員，其已具較高學歷者，不得再申請較低學
    歷或同等學歷之學分進修補助費用為由，礙難補助；並經被
    告之主任秘書代決：「如擬」而駁回原告之進修補助。
三、原告不服被告之上開決定，曾於93年6月30循內部程序提起
    申訴，經被告以93年7月23日北市消人字第09332260400號函
    駁回所請，被告兩次駁回原告請求進修補助，實亦兼含有撤
    銷被告之92年12月23日准予補助處分之意思。
四、原告之主張其信賴值得保賴之理由如下：
  (一)原告並未以詐欺、脅迫或賄賂方法，使被告作成行政處分；
    若被告主張原告有詐欺、脅迫或賄賂之情事，應由被告負舉
    證責任。
  (二)被告一再指稱原告於92年12月23日報告書中未敘明其最高學
    歷為文化大學中山所碩士，屬對重要事項為不完全陳述，故
    其信賴不值得保護；惟作成行政處分過程中，何種事項屬於
    「重要事項」，應由行政機關負詢問義務，對於行政機關所
    詢問事項，受處分人始負有「完全陳述」之協力義務。退萬
    步言，被告如認為進修申請人之最高學歷，屬於是否准予進
    修補助之「重要事項」，應於作成准予補助前，詳加詢問，
    以作成適法之行政處分，而非於事後將被告本身之疏失，以
    原告就重要事項為不完全陳述卸責。又被告93年新版「臺北
    市政府消防局參加國內進修申請表」，被告已將學歷列為表
    格應填事項之一，顯見被告認為最高學歷屬於「重要事項」
    ；原告93年6月15日之申請，亦已翔實依被告93年新版國內
    進修申請表填列其最高學歷「文化大學中山學術研究所」，
    並奉被告之局長核可進修。至於被告仍誤為准予補助之行政
    處分，實乃被告之人事人員不熟悉相關規定所致，並非原告
    就其「最高學歷」有所刻意隱瞞所致。對照原告92年12月23
    日之報告與93年6月15日之申請，可知被告若就最高學歷加
    以詢問，原告勢必為完全且誠實之陳述，使被告得作成適法
    之行政處分，亦不會衍生本案後續之爭端。原告93年6月15
    之申請書，雖與本案申請無直接關連，但足資佐證本件原告
    並未有隱瞞最高學歷有意圖與行為，進而就重要事項為不完
    全陳述，故原告之信賴值得保護。
  (三)又按北市進修補助要點第3點第6項規定：「自行申請公餘時
    間或部分辦公時間進修之人員，其已具較高學歷者，不得再
    申請較低學歷或同等學歷之學分進修補助費用。」查原告進
    修之課程為東吳大學法律學系學士學分班，依該規定原告只
    需具有大學畢業學歷，並不需具有更高之「研究所」以上碩
    士學歷，即不得申請進修補助；故被告指稱原告就其「文化
    大學中山學術研究所」之最高學歷為不完全陳述，原告之信
    賴不值得保護，純屬模糊問題焦點之詞。蓋原告92年12月23
    日之報告中，敘及「．．．因職非法律科系畢業，有感於法
    律素養不足．．．」；由「職非法律科系畢業」乙句反面推
    論，可得知原告至少有大學畢業之學歷，原告亦無隱瞞其大
    學畢業之學歷，依北市進修補助要點第3點第6項即不得申請
    進修補助，就此點而言，原告是否有其「文化大學中山學術
    研究所」之最高學歷為不完全陳述，並非關鍵，反倒凸顯被
    告所屬人事室未熟悉相關人事法令，因而欠缺警覺之事實。
  (四)原告於申請進修補助時，並未明知行政處分違法或因重大過
    失而不知該准予補助之處分違法，此由原告93年6月15日之
    國內進修申請書，仍然誠實申報其「研究所」之最高學歷可
    為佐證，如原告明知被告先前准予補助之處分違法，依常理
    判斷，自當隱瞞其有「研究所」學歷之事實，進而再度取得
    被告機關准予補助之處分；因此，原告並未明知行政處分違
    法或因重大過失而不知該准予補助之處分違法。被告如認原
    告有行政程序法第119條第3款之適用，應由被告就原告明知
    行政處分違法或因重大過失而不知該准予補助之處分違法之
    情事，負舉證之責。
  (五)故原告之信賴並非不值得保護，故有信賴保護原則之適用，
    被告應依行政程序法第120條第2項給予合理之補償。
五、被告所屬人事室掌管有原告之公務人員履歷表，原告於該履
    歷表上誠實記載學歷「逢甲大學經濟系」、「文化大學中山
    學術研究所」，被告縱未向原告就「重要事項」加以詢問，
    亦可就被告所屬人事室所掌之文書，自行加以查證，但被告
    所屬人事室並未詳盡查證之責，以致衍生後續之爭議；故本
    件准予補助違法行政處分之作成，被告應自省其作業流程上
    之疏失，而非完全將責任推由原告承擔。
六、本件進修輔助爭議，肇因於被告於作成行政處分之過程中，
    其所屬人事人員未熟稔相關人事規定，且欠缺人事人員應為
    機關同仁服務之自覺，致使原告事後無法申請進修補助，而
    受有財產上之損害，故被告應依行政程序法第120條第2項給
    予合理之補償。
七、本件補償金額之計算，原告主張依92年12月23日報告，被告
    所屬人事室加註之意見為計算基礎，該室之加註意見為：「
    依北市進修補助要點規定給予進修費用2分之1補助，且每學
    期補助金額不超過2萬元。」原告於進修期間，共計繳交東
    吳大學報名費、學雜費、學分費23,600元，有東吳大學推廣
    部收據乙張為憑，扣除報名費500元不予補助，共計23,100
    元，其2分之1為11,550元，故被告應給付原告11,550元之補
    償。
乙、被告主張之理由：
一、被告己於92年3月21日將北市進修補助要點影印發所屬各單
    位轉知同仁，並於92年4月15日局務會議宣導週知在案。
二、原告係中國文化大學中山學術研究所畢業，90年公務人員高
    等考試政風類科及格，於91年1月31日分發被告所屬政風室
    擔任科員職務，迄93年12月31日調任臺北市政府環保局政風
    室任職。按本件爭點為原告於92年12月23日提出公餘進修之
    書面報告，報告內容未明敘已具較高學歷之碩士學位，被告
    所屬人事室會簽意見表示：「依北市進修補助要點規定，給
    予進修費用2分之1補助，且每學期補助金額不超過2萬元」
    ，被告疏未審及原告已具較高學歷，惟原告於93年6月5日提
    出進修費用補助申請時，經審與北市進修補助要點規定不符
    ，於93年6月24日爰據以回復原告無法核發進修費用補助，
    應核無誤。
    理  由
一、按公務人員訓練進修法第12條第1項第4款規定：「各機關學
    校選送或自行申請進修之核定與補助規定如下：．．．四、
    自行申請以公餘時間或部分辦公時間參加進修之公務人員，
    經服務機關學校認定與業務有關，並同意其前往進修且成績
    優良者，得給予部分費用補助。」同法施行細則第19條規定
    ：「（第1項）本法第12條所稱各項費用補助範圍如下：一
    、學費、學分費或雜費。．．．（第2項）前項費用得由各
    機關（構）學校視預算經費狀況酌予補助。」次按依公務人
    員訓練進修法第2條第4項訂定之北市進修補助要點第5點規
    定：「進修人員於收到學校成績通知書於規定期限內，檢附
    成績通知書及繳費收據向服務機關提出申請，自行申請進修
    人員，進修費用補助須進修成績各科均及格且平均達70分以
    上。無進修成績評定者，應提出進修報告送服務機關認定。
    」同要點第3點第3項、第6項規定：「．．．（第3項）機關
    選送及自行申請公餘進修人員，進修費用給予2分之1補助。
    ．．．（第6項）自行申請公餘時間或部分辦公時間進修之
    人員，其已具較偏收據向服務機關提出申請，其進修期間所
    需費用，每人每學期始得給予2分之1補助，且不得逾2萬元
    。但已具較高學歷者，不得再申請較低學歷或同等學歷之學
    分進修費用補助。」合先敘明。
二、查本件原告已取得私立中國文化大學中山學術研究所碩士學
    位，有原告公務員履歷表及被告參加國內進修申請表之記載
    附卷可稽，且原告選修東吳大學學分班民法、刑法、強制執
    行法及社會福利法等4科共10學分，皆為學士學位學分班法
    律學系之學分，為原告所不爭且有其繳費收據附卷可稽。是
    其利用公餘時間於東吳大學法律學系學士學分班進修，與原
    告已取得之碩士學位相較顯屬較低學歷之學分，核與上開北
    市進修補助要點規定不符，其進修東吳大學學士班之學分費
    用應不予補助。是以，被告以93年6月24日便箋及93年7月23
    日北市消人字第09332260400號函否准原告上開進修學分費
    用補助之申請，揆諸前揭規定，核無違誤。
三、原告固訴稱其所選修學分並非以取得學歷為目的，應無北市
    進修補助要點第3點第6項規定之適用云云，惟查上開北市進
    修補助要點第3點第6項關於臺北市政府及所屬機關之公務人
    員自行申請公餘時間或部分辦公時間進修之學分進修費用補
    助要件，並未規定須以取得學歷或學位為申請補助之要件，
    原告所稱，顯係對相關規定有所誤解。
四、次按行政程序法第117條規定：「違法行政處分於法定救濟
    期間經過後，原處分機關得依職權為全部或一部之撤銷；其
    上級機關，亦得為之。但有下列各款情形之一者，不得撤銷
    ︰一、撤銷對公益有重大危害者。二、受益人無第119條所
    列信賴不值得保護之情形，而信賴授予利益之行政處分，其
    信賴利益顯然大於撤銷所欲維護之公益者。」同法第119條
    規定：「受益人有下列各款情形之一者，其信賴不值得保護
    ：一、以詐欺、脅迫或賄賂方法使行政機關作成行政處分者
    。二、對重要事項提供不正確資料或為不完全陳述，致使行
    政機關依該資料或陳述而作成行政處分者。三、明知行政處
    分違法或因重大過失而不知者。」是以，行政機關於審酌是
    否撤銷授予利益之違法行政處分時，除受益人具有上開行政
    程序法第119條規定之信賴不值得保護之情形得予撤銷外，
    依行政程序法第117條規定，為撤銷之行政機關固應顧及該
    受益人之信賴利益，但為撤銷之行政機關行使裁量權之結果
    ，倘認為撤銷該授予利益之違法行政處分所欲維護之公益顯
    然大於受益人之信賴利益者，該機關亦得依職權為全部或一
    部之撤銷。經查：
  (一)關於原告指稱其於92年12月23日提出公餘進修之書面報告時
    ，既經會簽被告所屬人事室同意予以補助，已形成信賴基礎
    ，原告並據以繳費完竣，該信賴表現行為應依信賴保護原則
    加以保護乙節，查原告上開書面報告固經被告所屬人事室會
    簽意見：「依北市進修補助要點規定，給予進修費用2分之1
    補助，且每學期補助金額不超過2萬元。」復經被告局長批
    示「如人事室擬。」在案而可認係授予利益之行政處分，惟
    此一行政處分倘具有違法不當之瑕疵，作成處分之機關仍得
    本於職權予以撤銷，行政程序法第117條定有明文。查該准
    予補助原告2分之1進修費用，違反北市進修補助要點第3點
    第6項規定，被告疏未審及原告已具較高學歷之碩士學位，
    而於原告92年12月23日書面報告會簽及批示准予補助之原處
    分自屬違法。
  (二)嗣原告於檢附繳費收據申請核發補助費之際，被告依據北市
    進修補助要點規定，以93年6月24日便箋回復礙難補助，原
    告不服提起申訴，被告以93年7月23日北市消人字第0933260
    400號函復原告略以，依臺北市政府於92年3月18日函轉修正
    之北市進修補助要點第3點規定，原告已具私立中國文化大
    學中山學術研究所畢業之較高學歷，不符申請大學之學分進
    修費用補助在案，是本件應認被告上開否准補助之便箋及申
    訴函復同時寓有撤銷原准予補助進修費用處分之表示。
  (三)再者，被告依行政程序法第117條規定，本得依職權撤銷原
    准予補助之違法行政處分，除有符合該條但書之情形，即原
    告無行政程序法第119條所列信賴不值得保護，且信賴授予
    利益之行政處分，而其信賴利益顯然大於撤銷所欲維護之公
    益時，始不得撤銷。本件原告固稱其於92年12月23日已提出
    報告並獲准予補助進修費用2分之1，該處分已形成信賴基礎
    ，原告之信賴表現行為應予保護，且縱有不得補助之規定，
    人事法令多如牛毛，公務人員不可能完全知悉，且被告對此
    事項之詢問乃有疏失云云，惟查依原告92年12月月23日之書
    面報告，僅載明「職於91年1月31日擔任現職服務，因職非
    法律科系畢業，有感於法律素養不足，亟思繼續進修，．．
    ．」等語，並未告知其已具私立中國文化大學中山學術研究
    所碩士學位之事實，此為原告所不爭，並有該報告在卷可按
    ，顯見原告確有未陳明其最高學歷為研究所碩士之情，應屬
    對於作成行政處分之重要事項為不完全陳述，致使被告依該
    陳述作成違法之行政處分；又臺北市政府以92年3月18日府
    人三字第09202625800號函主旨載明「檢送修正之北市進修
    補助要點條文及修正對照表各1份，並自92學年度（92年8月
    ）起生效」予其所屬各一級機關暨區公所，被告即影發各單
    位轉知同仁並予傳閱，並於92年4月15日被告第93次局務會
    議亦進行宣導週知，且該修正條文對照表及附件表格均刊載
    於臺北市政府人事處網站，有被告於上開臺北市政府92年3
    月18日函之簽擬處理方法及被告第93次局務會議報告資料附
    卷可稽，參諸原告為上揭書面報告時間乃92年12月23日，自
    應適用上揭新修正之北市進修補助要點規定，又原告本人乃
    係申請該進修補助之當事人，對於該申請要件是否符合相關
    規定乃有直接利害關係，應當對於上揭規定知悉甚明，其竟
    於申請時，未向被告陳明其最高學歷而致被告誤予准許之，
    揆諸前揭行政程序法第119條規定，其信賴不值得保護，顯
    無信賴保護原則之適用。至原告雖稱此乃被告疏失云云，惟
    本件原告並未於該報告中陳明其最高學歷，堪認其所為陳述
    乃有不完全之情形。再者，上揭規定既已經被告於局務會議
    中進行宣導，且業經臺北市政府發函公布，原告不符合申請
    要件卻猶向被告提出申請獲准，致被告為違法行政處分，原
    告亦有因重大過失不知行政處分違法之情形，揆諸前揭行政
    程序法第119條規定，其信賴不值得保護，顯無信賴保護原
    則之適用。
  (四)至原告固稱其於93年6月15日填寫被告參加國內進修申請表
    時，已翔實依被告93年新版國內進修申請表填列其最高學歷
    「文化大學中山學術研究所」，並奉被告之局長核可進修。
    至於被告仍誤為准予補助之行政處分，實乃被告之人事人員
    不熟悉相關規定所致，並非原告就其「最高學歷」有所刻意
    隱瞞所致云云。惟上揭申請表上所載學歷欄位，原告固確有
    據實填寫之情，有上揭申請表在卷可按，然此申請係原告於
    被告為上揭違法處分後所提出之申請，核與上揭違法處分是
    否應予撤銷一節無涉，自不得援引此部分之填載內容為其有
    利之認定，附此敘明。
五、又原告指稱依行政程序法第120條及126條規定，被告如撤銷
    原准予補助處分，無論該處分為合法或違法處分，皆應給予
    原告合理補償乙節，按本件係屬撤銷違法行政處分衍生之爭
    議，核與行政程序法第126條無涉，復按行政程序法第120條
    規定，行政機關撤銷授予利益之違法行政處分，如受益人無
    信賴不值得保護之情形，其因信賴該處分致遭受財產上損失
    者，為撤銷之機關應給予合理之補償，惟依同條第3項規定
    ，關於補償之爭議及金額，受益人得向行政法院提起給付訴
    訟請求之。茲以本件原告之信賴不值得保護，已如前述，是
    原告此部分所請，亦屬於法無據，礙難准許。
六、綜上所述，原處分認事用法既無違誤，復審決定予以維持，
    即無不合，原告仍執前詞及個人主觀之見解，請求撤銷復審
    決定及原處分，並請求被告應補償原告11,550元，及自93年
    7月23日起至清償日止依年息5%計算利息，為無理由，應予
    駁回。又本件依卷內資料，事證已臻明確，爰不經言詞辯論
    為判決。
據上論結，本件原告之訴為無理由，爰依行政訴訟法第233條第1
項、第98條第3項前段，判決如主文。
中　　華　　民　　國　　94　　年　  12　　 月　　9　　日
                           第一庭　法　官  陳秀
上為正本係照原本作成。
本件以訴訟事件所涉及之法律見解具有原則性者為限，始得於本
判決送達後20日內向本院提出上訴狀並表明上訴理由，如已於本
判決宣示後送達前提起上訴者，應於判決送達後20日內補具上訴
理由（均按他造人數附繕本），且經最高行政法院許可後方得上
訴。
中　　華　　民　　國　　94　　年　  12　　 月　　9　　日
 　　  　　　　　　　   　　　     書記官  呂美玲
